---
title: "Trabalho 2 - Inferência Estatística com Abordagem Bayesiana"
format: html
author: "Cecília Figueiredo Alves, Isabela Canuto Paiva, João Marcos Oliveira Neves, Júlia Luíza Costa de Toledo e Rodrigo Anastácio Silva e Pena"
date: today
editor: visual
echo: false
---

**PROBLEMA:** Considere uma amostra $X = (X_1,...,X_N)$ independente e identicamente distribuída da distribuição normal com média µ e variância $σ^2$, $µ ∈ R$ e $σ^2 ∈ R+$, ambas desconhecidas. Seu objetivo é estimar $µ$ e $σ^2$. Para isto utilizará uma distribuição *a priori* conjugada natural.

# Parte 1:

#### a) Geração da amostra: Escolha valores apropriados para $(µ,σ^2)$. Fixado estes parâmetros, gere uma amostra de tamanho n = 500 da distribuição amostral. Armazene estes valores para análises posteriores. Faça uma apresentação gráfica apropriada da amostra gerada. Determine a média, variância, curtose e assimetria da amostra gerada.

**Fixando valores para** $µ$ **e** $σ^2$

No decorrer do Trabalho, foram utilizados os seguintes valores para os parâmetros:

- $µ = 10$

- $σ^2 = 4$

```{r}
# Gerando uma Amostra

set.seed(3628)

# Fixando o tamanho da amostra e os parâmetros
n <- 500
mu <- 10
sigma2 <- 4
sigma <- sqrt(sigma2)

# Gerando a amostra
amostra <- rnorm(500,mu,sigma)

```

**Análise gráfica da amostra**

```{r, warning = FALSE, message = FALSE}
library(ggplot2)
library(tidyverse)

tema<-theme(title=element_text(color="black",size=15),
            plot.title = element_text(hjust = 0.5),
            axis.title = element_text(color="black",size=10),
            panel.grid=element_line(color="grey75",linetype = "dashed",size=.8),
            axis.line=element_blank(),
            plot.background=element_rect(fill="white",color="white"),
            panel.background=element_rect(fill="white"),
            panel.border = element_rect(colour = "black", fill = NA,size=0.59))

df_amostra <- data.frame(amostra)

df_amostra %>%
ggplot(aes(x=amostra))+
  geom_histogram(aes(y = after_stat(density)), 
                 fill = "royalblue1", color = "black", alpha = 0.6, bins = 30) +
  geom_density(color = "red", size = 1) +
  labs(title="Histograma e Curva de Densidade da Amostra Gerada",
       x="Valor",
       y="Densidade")+
  tema
```

Pelo gráfico, nota-se que o formato da curva de densidade da amostra é similar a um sino, indicando que ela é aproximadamente normal. Além disso, também é possível perceber que a distribuição no gráfico está centrada em um valor próximo de 10, o que era de se esperar, dado que a amostra foi gerada de uma Normal com média 10.

**Medidas de dispersão e de forma**

```{r, warning = FALSE, message = FALSE}
library(e1071)

# Cálculo da media e variancia
media <- mean(amostra)
var <- var(amostra)
desvio <- sqrt(var)

# Cálculo da curtose
curtose <- kurtosis(amostra)

# Cálculo da assimetria
assim <- sum((amostra - media)^3)/((n-1)*desvio^3)
```

| Média   | Variância | Desvio Padrão | Curtose  | Assimetria |
|---------|-----------|---------------|----------|------------|
| $9.974$ | $3.595$   | $1.896$       | $-0.191$ | $0.032$    |

- **Média-** Próxima do valor real $µ = 10$

- **Variância-** Próxima do valor real $σ^2 = 4$

- **Desvio Padrão-** Próximo do valor real $σ = \sqrt{σ^2} = \sqrt{4} = 2$

- **Curtose-** Próxima de 0, indicando que a curva de densidade da amostra é Mesocúrtica, isto é, ela tem achatamento semelhante ao da curva normal

- **Assimetria-** Próxima de 0, indicando que a curva de densidade da amostra é simétrica

#### b) Construção da sua distribuição a priori: Construa sua distribuição a priori conjugada natural para $(µ,σ^2)$ tal que a distribuição para $µ$ seja centrada no valor real para a média populacional (o valor usando na geração dos dados) e que seja pouco informativa (isto é tenha uma variância grande) e que a distribuição para $σ^2$ seja pouco informativa. Faça o gráfico das distribuições a priori para $µ$ e $σ^2$. Calcule a média e a variância a priori para $µ$ e $σ^2$.

**Definindo a família distribuições para** $(µ, σ^2)$ **conjugada natural**

A família de distribuições para $(µ, σ^2)$ que é conjugada natural da família $Normal( µ,σ^2)$ com ambos os parâmetros desconhecidos é:

- $µ ∼ t - Student(m, V, a, d)$, tal que $m ∈ R, V > 0, a > 0, d > 0$

- $σ^2 ∼ Gama − Inversa(a, d)$, tal que $a > 0, d > 0$

**Escolhendo valores para os parâmetros das distribuições de** $µ$ **e** $σ^2$

- $µ ∼ t - Student(10, 250, 8.128, 4.032)$

- $σ^2 ∼ Gama − Inversa(8.128, 4.032)$

Os parâmetros foram escolhidos de modo que ambas as distribuições a priori estão centradas nos valores de $µ$ e $σ^2$ originais, mas possuem uma variância grande, o que as torna pouco informativas.

**Cálculo da Média e Variância de** $µ$

```{r}
# Parâmetros
m <- 10
V <- 250
a <- 8.128
d <- 4.032

# Cálculo da media e variância de mu
media_mu <- m
var_mu <- a*V/(d-2)

```

- $E(µ) = m = 10$

- $V(µ) = \frac{aV}{d − 2} = \frac{8.128*250}{4.032 − 2} = 1000$

**Cálculo da Média e Variância de** $σ^2$

```{r}
# Cálculo da media e variância de sigma2
media_sig <- a/(d-2)
var_sig <- 2*(a^2)/((d-4)*(d-2)^2)
```

- $E(σ^2) = \frac{a}{d − 2} = \frac{8.128}{4.032 − 2} = 4$

- $V(σ^2) = \frac{2a^2}{(d − 2)^2(d − 4)} = \frac{2*8.128^2}{(4.032 − 2)^2(4.032 − 4)} = 1000$

**Resumo**

| Parâmetro | Distribuição a Priori | Média a Priori | Variância a Priori |
|----|----|----|----|
| $µ$ | t-Student(10, 8.128, 250, 4.032) | $10$ | $1000$ |
| $σ^2$ | Gama-Inversa(8.128, 4.032) | $4$ | $1000$ |

A tabela confirma que as distribuições a priori são não informativas e estão centradas nos valores reais de $µ$ e $σ^2$, isto é:

- $E(µ) = E(µ_{real}) = 10$

- $E(σ^2) = (σ^2_{real}) = 4$

- $Var(µ) = Var(σ^2) = 1000$

**Análise gráfica da distribuição de** $µ$

```{r, warning = FALSE}

t_student <- function(x,m,V,a,d){
  t <- (1/pi)^0.5 * (gamma(0.5*d + 0.5)*a^(d/2)*gamma(d/2)^(-1)*V^(-1/2)) * (a + V^(-1)*(x-m)^2)^(-0.5*d - 0.5)
  
  return(t)
}

dados <- data.frame(
  x = seq(-100, 100, by = 0.1)
)

dados$y <- t_student(dados$x,10,250,8.128,4.032)

ggplot(dados, aes(x = x, y = y)) +
  geom_line(color = "red", linewidth = 1.2) +  
  labs(
    title = "Densidade Distribuição a Priori de µ",
    x = "Valor",
    y = "Densidade"
  ) +
  tema
```

**Análise gráfica da distribuição de** $σ^2$

```{r, warning = FALSE}
library(invgamma)

ggplot() +
  xlim(0,100) +
  geom_function(fun = dinvgamma, args = list(a/2,d/2), size = 1, color = "blue") +
  labs(
    title = "Densidade da Distribuição a Priori de σ2",
    x = "Valor", 
    y = "Densidade"
  ) +
  tema
```

#### c) Considerando a distribuição a priori construída no ítem (b) e os dados gerados no ítem (a), determine a distribuição a posteriori exata para $µ$ e $σ^2$. Faça o gráfico das distribuições a posteriori para $µ$ e $σ^2$. Calcule a média, a moda e a variância a posteriori para $µ$ e $σ^2$. Considerando a média a posteriori como o estimador dos parâmetros $µ$ e $σ^2$ determine o viés das estimativas obtidas. Considerando a moda a posteriori como o estimador dos parâmetros $µ$ e $σ^2$ determine o viés das estimativas obtidas.

As distribuições a posteriori exatas para $µ$ e $σ^2$ são:

- $µ|x ∼ t - Student(m^*, V^*, a^*, d^*)$, tal que $m^* ∈ R, V^* > 0, a^* > 0, d^* > 0$

- $σ^2|x ∼ Gama − Inversa(a^*,d^*)$, tal que $a^* > 0, d^* > 0$

em que

- $a^* = a + \sum_{i_1}^{n} x_i^2 + \frac{m^2}{V} - \frac{(nV\bar{x} + m)^2}{V(nV+ 1)} = 1801.805$

- $d^* = d + n = 504.032$

- $m^* = \frac{nV\bar{x} + m}{nV+ 1} = 9.974$

- $V^* = \frac{V}{nV + 1} = 0.002$

**Cálculo da Média, Moda e Variância de** $µ|x$

```{r}
# Calculo da soma dos quadrados dos xi
soma_quad <- sum(amostra^2)

# Parâmetros
m_estrela <- (n*V*media + m)/(n*V + 1)
V_estrela <- V/(n*V + 1)
a_estrela <- a + soma_quad+ m^2/V - (n*V*media + m)^2/(V*(n*V + 1))
d_estrela <- d + n

# Cálculo da media e variância de mu a post
media_mu_post <- m_estrela
var_mu_post <- a_estrela*V_estrela/(d_estrela-2)

# Cálculo da moda
t_student2 <- function(x, m, V, a, d) {
  # Calculando tudo na escala logarítmica pois a e d sao muito grandes e aí vai para Infinito, gerando NAs
  log_t <- -0.5 * log(pi) + 
           lgamma(0.5 * d + 0.5) + 
           (0.5 * d) * log(a) - 
           lgamma(0.5 * d) - 
           0.5 * log(V) - 
           (0.5 * d + 0.5) * log(a + (1/V) * (x - m)^2)
  
  return(exp(log_t))
}

resultado <- optimize(
  f = t_student2,              # Passamos apenas o NOME da função
  interval = c(0, 10), 
  maximum = TRUE, 
  # A partir daqui, passamos os argumentos adicionais que a t_student2 precisa:
  m = m_estrela, 
  V = V_estrela, 
  a = a_estrela, 
  d = d_estrela
)

# 3. Extraindo o valor exato da moda
moda_da_funcao <- resultado$maximum

```

- $E(µ|x) = m^* = 9.974$

- $\text{Moda}(\mu|x) = m^* = 9.974$

- $V(µ|x) = \frac{a^*V^*}{d^* − 2} = \frac{1801.805*0.002}{504.032 − 2} = 0.007$

**Cálculo da Média, Moda e Variância de** $σ^2|x$

```{r}
# Cálculo da media e variância de sigma2 
media_sig_post <- a_estrela/(d_estrela-2) 
var_sig_post <- 2*(a_estrela^2)/((d_estrela-4)*(d_estrela-2)^2)
```

- $E(σ^2|x) = \frac{a^*}{d^* − 2} = \frac{1801.805}{504.032 − 2} = 3.589$

- $\text{Moda}(\sigma^2|x) = \frac{d^*}{a^*+1} = \frac{504.032}{1801.805-1}=0.279$

- $V(σ^2|x) = \frac{2(a^*)^2}{(d^* − 2)^2(d^* − 4)} = \frac{2*1801.805^2}{(504.032 − 2)^2(504.032 − 4)} = 0.051$

**Resumo**

| Parâmetro | Distribuição a Posteriori | Média a Posteriori | Variância a Posteriori | Moda a Posteriori |
|----|----|----|----|----|
| $µ$ | t-Student(9.974, 1801.805, 0.002, 504.032) | $9.974$ | $0.007$ | $9.974$ |
| $σ^2$ | Gama-Inversa(1801.805, 504.032) | $3.589$ | $0.051$ | $0.279$ |

**Análise gráfica da distribuição de** $µ|x$

```{r, warning = FALSE}
t_student2 <- function(x, m, V, a, d) {
  # Calculando tudo na escala logarítmica pois a e d sao muito grandes e aí vai para Infinito, gerando NAs
  log_t <- -0.5 * log(pi) + 
           lgamma(0.5 * d + 0.5) + 
           (0.5 * d) * log(a) - 
           lgamma(0.5 * d) - 
           0.5 * log(V) - 
           (0.5 * d + 0.5) * log(a + (1/V) * (x - m)^2)
  
  return(exp(log_t))
}

dados2 <- data.frame(
  x = seq(0, 20, by = 0.1)
)

dados2$y <- t_student2(dados2$x,m_estrela,V_estrela,a_estrela,d_estrela)

ggplot(dados2, aes(x = x, y = y)) +
  geom_line(color = "red", linewidth = 1.2) +  
  labs(
    title = "Densidade Distribuição a Posteriori de µ",
    x = "Valor",
    y = "Densidade"
  )+
  tema

```

**Análise gráfica da distribuição de** $σ^2|x$

```{r, warning = FALSE}
library(invgamma)

ggplot() +
  xlim(0,10) +
  geom_function(fun = dinvgamma, args = list(a_estrela/2,d_estrela/2), size = 1, color = "blue") +
  labs(
    title = "Densidade da Distribuição a Posteriori de σ2",
    x = "Valor", 
    y = "Densidade"
  ) +
  tema
```

# Parte 2:

Considerando a amostra gerada em **(a)** e a distribuição a priori conjugada natural para $(µ,σ^2)$ em **(b)**

#### d) Encontre as expressões das funções densidades para $µ | σ^2,x$ e $σ^2 | µ,x$ (Isto é, das distribuições condicionais completas a posteriori.)

Assumindo que:

1.  $\sigma^{2}\sim IG(\alpha_{0},\beta_{0})$

2.  $\mu|\sigma^{2}\sim N(\mu_{0},\sigma^{2}/\kappa_{0})$

A verossimilhança da amostra Normal é: $$L(\mu,\sigma^{2}|x)\propto(\sigma^{2})^{-n/2}\exp\left(-\frac{1}{2\sigma^{2}}\sum_{i=1}^{n}(x_{i}-\mu)^{2}\right)$$

A densidade a posteriori conjunta é proporcional ao produto da verossimilhança pela priori: $$p(\mu,\sigma^{2}|x)\propto L(\mu,\sigma^{2}|x)p(\mu|\sigma^{2})p(\sigma^{2})$$

1.  **Condicional completa para** $\mu$: Isolando apenas os termos que dependem de $\mu$ na distribuição conjunta, obtemos o núcleo de uma distribuição Normal. $$p(\mu|\sigma^{2},x)\sim N(\mu_{n},\sigma^{2}/\kappa_{n})$$

Onde:

$\kappa_{n}=\kappa_{0}+n$

$\mu_{n}=\frac{\kappa_{0}\mu_{0}+n\bar{x}}{\kappa_{0}+n}$

2.  **Condicional completa para** $\sigma^{2}$**:** Isolando os termos que dependem de $\sigma^{2}$ (e tratando $\mu$ como uma constante conhecida), obtemos o núcleo de uma distribuição Gama Inversa. $$p(\sigma^{2}|\mu,x)\sim IG(\alpha_{n}',\beta_{n}')$$

Onde:

$\alpha_{n}'=\alpha_{0}+\frac{n}{2}+\frac{1}{2}$

$\beta_{n}'=\beta_{0}+\frac{1}{2}\sum_{i=1}^{n}(x_{i}-\mu)^{2}+\frac{\kappa_{0}}{2}(\mu-\mu_{0})^{2}$

#### e) Implemente o Amostrador de Gibbs e obtenha amostras das distribuições a posterior para $µ$ e $σ^2$. Inicie as cadeias de dois valores inciais distintos, um bem próximo do valor real do parâmetro e outro bem longe. Faça uma análise da convergência das cadeias e da autocorrelação. Considere uma amostra com baixa correlação entre os valores gerados e compare a distribuição obtida usando este amostrador e a distribuição analítica obtida na Parte 1 (Compare os gráficos das distribuições, as médias, modas e variâncias.

```{r}
#Preparação para fazer as análises de convergência das cadeias e autocorrelação
x_dados <- rnorm(500, mean = 5, sd = 2) 

n_iter <- 5000
burn_in <- 1000

inits <- matrix(c(
  5.1, 4.2, 
  -20, 50.0 
), nrow = 2, byrow = TRUE)
```

```{r}
library(coda)
gibbs <- function(x, n_total, burnin, n_cadeias, init, m0, k0, alpha0, beta0) {
  
  n <- length(x)
  x_bar <- mean(x)
  
  post <- list()
  for(i in 1:n_cadeias){
    post[[i]] <- matrix(nrow = n_total, ncol = 2)
    colnames(post[[i]]) <- c("mu", "sigma2")
    post[[i]][1, ] <- init[i, ]
  }
  
  for(i in 1:n_cadeias){
    for(j in 2:n_total){
      
      sigma2_atual <- post[[i]][j-1, 2]
      kn <- k0 + n
      mn <- (k0 * m0 + n * x_bar) / kn
      var_mu <- sigma2_atual / kn
      
      mu_novo <- rnorm(1, mean = mn, sd = sqrt(var_mu))
      post[[i]][j, 1] <- mu_novo
      alpha_n <- alpha0 + n/2 + 0.5
      beta_n <- beta0 + 0.5 * sum((x - mu_novo)^2) + 0.5 * k0 * (mu_novo - m0)^2
      
      sigma2_novo <- rinvgamma(1, shape = alpha_n, rate = beta_n)
      post[[i]][j, 2] <- sigma2_novo
    }
  }
  
  if(burnin > 0 && burnin < n_total) {
    for(i in 1:n_cadeias) {
      post[[i]] <- post[[i]][-(1:burnin), ]
    }
  }
  
  return(post)
}

amostras_gibbs <- gibbs(x = x_dados, n_total = n_iter, burnin = burn_in, 
                        n_cadeias = 2, init = inits, 
                        m0 = 0, k0 = 0.01, alpha0 = 0.01, beta0 = 0.01)

mcmc_gibbs_cadeia1 <- mcmc(amostras_gibbs[[1]])
mcmc_gibbs_cadeia2 <- mcmc(amostras_gibbs[[2]])
lista_coda_gibbs <- mcmc.list(mcmc_gibbs_cadeia1, mcmc_gibbs_cadeia2)

plot(lista_coda_gibbs)

autocorr.plot(lista_coda_gibbs)

gelman.diag(lista_coda_gibbs)

summary(lista_coda_gibbs)
```

#### f) Implemente o Metropolis-Hastings e obtenha amostras das distribuições a posterior para $µ$ e $σ^2$. Inicie as cadeias nos mesmos valores inciais considerados no item anterior. Faça uma análise da convergência das cadeias e da autocorrelação. Considere uma amostra com baixa correlação entre os valores gerados e Compare a distribuição obtida usando este amostrador e a distribuição analítica obtida na Parte 1 (Compare os gráficos das distribuições, as médias, modas e variâncias.

```{r}
library(coda)
metropolis <- function(n_total, burnin, n_cadeias, init, m, V, a, d) {
  
  log_postmu <- function(x, m, V, a, d) {
    # Usando log pq tava dando problema
    constante <- 0.5 * log(1/pi) + lgamma(0.5*d + 0.5) + (d/2)*log(a) - lgamma(d/2) - 0.5*log(V)
    nucleo <- (-0.5*d - 0.5) * log(a + V^(-1) * (x-m)^2)
    return(constante + nucleo)
  }
  
  post <- list()
  for(i in 1:n_cadeias){
    post[[i]] <- matrix(nrow = n_total, ncol = 2)
    colnames(post[[i]]) <- c("mu", "sigma")
    post[[i]][1, ] <- init[i, ]
  }
  
  for(i in 1:n_cadeias){
    for(j in 2:n_total){
      mu_atual <- post[[i]][j-1, 1]
      proposta_mu <- rnorm(1, mean = mu_atual, sd = sqrt(5))
      # Log pq tava dando problema com numero alto
      # Era P(novo) / P(antigo)
      log_razao_mu <- log_postmu(proposta_mu, m, V, a, d) - log_postmu(mu_atual, m, V, a, d)
      
      if (!is.na(log_razao_mu) && log(runif(1)) < log_razao_mu) {
        post[[i]][j, 1] <- proposta_mu
      } else {
        post[[i]][j, 1] <- mu_atual
      }
      
      sigma_atual <- post[[i]][j-1, 2]
      # Proposta de sigma é uma lognormal
      proposta_sigma <- rlnorm(1, meanlog = log(sigma_atual), sdlog = sqrt(5))
      
      log_prior_prop <- log(dinvgamma(proposta_sigma, rate = d, shape = a))
      log_prior_atual <- log(dinvgamma(sigma_atual, rate = d, shape = a))
      
      # log_razao = log(P(novo)) - log(P(velho)) + log(q_ratio)
      # Onde q_ratio para lognormal é (proposta_sigma / sigma_atual)
      log_razao_sigma <- log_prior_prop - log_prior_atual + log(proposta_sigma / sigma_atual)
      
      if (!is.na(log_razao_sigma) && log(runif(1)) < log_razao_sigma) {
        post[[i]][j, 2] <- proposta_sigma
      } else {
        post[[i]][j, 2] <- sigma_atual
      }
    }
  }

  if(burnin > 0 && burnin < n_total) {
    for(i in 1:n_cadeias) {
      post[[i]] <- post[[i]][-(1:burnin), ]
    }
  }
  
  return(post)
}

amostras_mh <- metropolis(n_total = n_iter, burnin = burn_in, 
                          n_cadeias = 2, init = inits, 
                          m = 0, V = 100, a = 0.01, d = 0.01)

mcmc_mh_cadeia1 <- mcmc(amostras_mh[[1]])
mcmc_mh_cadeia2 <- mcmc(amostras_mh[[2]])
lista_coda_mh <- mcmc.list(mcmc_mh_cadeia1, mcmc_mh_cadeia2)

autocorr.plot(lista_coda_mh)
gelman.diag(lista_coda_mh)
rejectionRate(lista_coda_mh)
summary(lista_coda_mh)
```

#### g) Os dois algoritmos forneceram boas aproximações da distribuição a posteriori exatas? Justifique.
