---
title: "Trabalho 2 - Inferência Estatística com Abordagem Bayesiana"
format: html
author: "Cecília Figueiredo Alves, Isabela Canuto Paiva, João Marcos Oliveira Neves, Júlia Luíza Costa de Toledo e Rodrigo Anastácio Silva e Pena"
date: today
editor: visual
echo: false
---

**PROBLEMA:** Considere uma amostra $X = (X_1,...,X_N)$ independente e identicamente distribuída da distribuição normal com média µ e variância $σ^2$, $µ ∈ R$ e $σ^2 ∈ R+$, ambas desconhecidas. Seu objetivo é estimar $µ$ e $σ^2$. Para isto utilizará uma distribuição *a priori* conjugada natural.

# Parte 1:

#### a) Geração da amostra: Escolha valores apropriados para $(µ,σ^2)$. Fixado estes parâmetros, gere uma amostra de tamanho n = 500 da distribuição amostral. Armazene estes valores para análises posteriores. Faça uma apresentação gráfica apropriada da amostra gerada. Determine a média, variância, curtose e assimetria da amostra gerada.

**Fixando valores para** $µ$ **e** $σ^2$

No decorrer do Trabalho, foram utilizados os seguintes valores para os parâmetros:

-   $µ = 10$

-   $σ^2 = 4$

```{r}
# Gerando uma Amostra

set.seed(3628)

# Fixando o tamanho da amostra e os parâmetros
n <- 500
mu <- 10
sigma2 <- 4
sigma <- sqrt(sigma2)

# Gerando a amostra
amostra <- rnorm(500,mu,sigma)

```

**Análise gráfica da amostra**

```{r, warning = FALSE}
library(ggplot2)
library(tidyverse)

tema<-theme(title=element_text(color="black",size=15),
            plot.title = element_text(hjust = 0.5),
            axis.title = element_text(color="black",size=10),
            panel.grid=element_line(color="grey75",linetype = "dashed",size=.8),
            axis.line=element_blank(),
            plot.background=element_rect(fill="white",color="white"),
            panel.background=element_rect(fill="white"),
            panel.border = element_rect(colour = "black", fill = NA,size=0.59))

df_amostra <- data.frame(amostra)

df_amostra %>%
ggplot(aes(x=amostra))+
  geom_histogram(aes(y = after_stat(density)), 
                 fill = "royalblue1", color = "black", alpha = 0.6, bins = 30) +
  geom_density(color = "red", size = 1) +
  labs(title="Histograma e Curva de Densidade da Amostra Gerada",
       x="Valor",
       y="Densidade")+
  tema
```

**Medidas de dispersão e de forma**

```{r, warning = FALSE}
library(e1071)

# Cálculo da media e variancia
media <- mean(amostra)
var <- var(amostra)
desvio <- sqrt(var)

# Cálculo da curtose
curtose <- kurtosis(amostra)

# Cálculo da assimetria
assim <- sum((amostra - media)^3)/((n-1)*desvio^3)
```

| Média   | Variância | Desvio Padrão | Curtose  | Assimetria |
|---------|-----------|---------------|----------|------------|
| $9.974$ | $3.595$   | $1.896$       | $-0.191$ | $0.032$    |

#### b) Construção da sua distribuição a priori: Construa sua distribuição a priori conjugada natural para $(µ,σ^2)$ tal que a distribuição para $µ$ seja centrada no valor real para a média populacional (o valor usando na geração dos dados) e que seja pouco informativa (isto é tenha uma variância grande) e que a distribuição para $σ^2$ seja pouco informativa. Faça o gráfico das distribuições a priori para $µ$ e $σ^2$. Calcule a média e a variância a priori para $µ$ e $σ^2$.

As distribuições a priori conjugadas naturais para $µ$ e $σ^2$ são:

-   $µ ∼ t - Student(m, V, a, d)$, tal que $m ∈ R, V > 0, a > 0, d > 0$

-   $σ^2 ∼ Gama − Inversa(a, d)$, tal que $a > 0, d > 0$

**Escolhendo valores para os parâmetros das distribuições de** $µ$ **e** $σ^2$

-   $µ ∼ t - Student(10, 250, 8.128, 4.032)$

-   $σ^2 ∼ Gama − Inversa(8.128, 4.032)$

Os parâmetros foram escolhidos de modo que ambas as distribuições estão centradas nos valores de $µ$ e $σ^2$ originais, mas possuem uma variância grande, o que as torna pouco informativas.

**Cálculo da Média e Variância de** $µ$

```{r}
# Parâmetros
m <- 10
V <- 250
a <- 8.128
d <- 4.032

# Cálculo da media e variância de mu
media_mu <- m
var_mu <- a*V/(d-2)

```

-   $E(µ) = m = 10$

-   $V(µ) = \frac{aV}{d − 2} = \frac{8.128*250}{4.032 − 2} = 1000$

**Cálculo da Média e Variância de** $σ^2$

```{r}
# Cálculo da media e variância de sigma2
media_sig <- a/(d-2)
var_sig <- 2*(a^2)/((d-4)*(d-2)^2)
```

-   $E(σ^2) = \frac{a}{d − 2} = \frac{8.128}{4.032 − 2} = 4$

-   $V(σ^2) = \frac{2a^2}{(d − 2)^2(d − 4)} = \frac{2*8.128^2}{(4.032 − 2)^2(4.032 − 4)} = 1000$

**Resumo**

| Parâmetro | Distribuição a Priori            | Média a Priori | Variância a Priori |
|---------------|---------------------------|---------------|---------------|
| $µ$       | t-Student(10, 8.128, 250, 4.032) | $10$           | $1000$             |
| $σ^2$     | Gama-Inversa(8.128, 4.032)       | $4$            | $1000$             |

**Análise gráfica da distribuição de** $µ$

```{r, warning = FALSE}

t_student <- function(x,m,V,a,d){
  t <- (1/pi)^0.5 * (gamma(0.5*d + 0.5)*a^(d/2)*gamma(d/2)^(-1)*V^(-1/2)) * (a + V^(-1)*(x-m)^2)^(-0.5*d - 0.5)
  
  return(t)
}

dados <- data.frame(
  x = seq(-100, 100, by = 0.1)
)

dados$y <- t_student(dados$x,10,250,8.128,4.032)

ggplot(dados, aes(x = x, y = y)) +
  geom_line(color = "red", linewidth = 1.2) +  
  labs(
    title = "Densidade Distribuição a Priori de µ",
    x = "Valor",
    y = "Densidade"
  ) +
  tema
```

**Análise gráfica da distribuição de** $σ^2$

```{r, warning = FALSE}
library(invgamma)

ggplot() +
  xlim(0,10) +
  geom_function(fun = dinvgamma, args = list(a/2,d/2), size = 1, color = "blue") +
  labs(
    title = "Densidade da Distribuição a Priori de σ2",
    x = "Valor", 
    y = "Densidade"
  )
```

#### c) Considerando a distribuição a priori construída no ítem (b) e os dados gerados no ítem (a), determine a distribuição a posteriori exata para $µ$ e $σ^2$. Faça o gráfico das distribuições a posteriori para $µ$ e $σ^2$. Calcule a média, a moda e a variância a posteriori para $µ$ e $σ^2$. Considerando a média a posteriori como o estimador dos parâmetros $µ$ e $σ^2$ determine o viés das estimativas obtidas. Considerando a moda a posteriori como o estimador dos parâmetros $µ$ e $σ^2$ determine o viés das estimativas obtidas.

As distribuições a posteriori exatas para $µ$ e $σ^2$ são:

-   $µ|x ∼ t - Student(m^*, V^*, a^*, d^*)$, tal que $m^* ∈ R, V^* > 0, a^* > 0, d^* > 0$

-   $σ^2|x ∼ Gama − Inversa(a^*,d^*)$, tal que $a^* > 0, d^* > 0$

em que

-   $a^* = a + \sum_{i_1}^{n} x_i^2 + \frac{m^2}{V} - \frac{(nV\bar{x} + m)^2}{V(nV+ 1)}$

-   $d^* = d + n$

-   $m^* = \frac{nV\bar{x} + m}{nV+ 1}$

-   $V^* = \frac{V}{nV + 1}$

**Cálculo da Média, Moda e Variância de** $µ|x$

```{r}
# Calculo da soma dos quadrados dos xi
soma_quad <- sum(amostra^2)

# Parâmetros
m_estrela <- (n*V*media + m)/(n*V + 1)
V_estrela <- V/(n*V + 1)
a_estrela <- a + soma_quad+ m^2/V - (n*V*media + m)^2/(V*(n*V + 1))
d_estrela <- d + n

# Cálculo da media e variância de mu a post
media_mu_post <- m_estrela
var_mu_post <- a_estrela*V_estrela/(d_estrela-2)

# Cálculo da moda
t_student2 <- function(x, m, V, a, d) {
  # Calculando tudo na escala logarítmica pois a e d sao muito grandes e aí vai para Infinito, gerando NAs
  log_t <- -0.5 * log(pi) + 
           lgamma(0.5 * d + 0.5) + 
           (0.5 * d) * log(a) - 
           lgamma(0.5 * d) - 
           0.5 * log(V) - 
           (0.5 * d + 0.5) * log(a + (1/V) * (x - m)^2)
  
  return(exp(log_t))
}

resultado <- optimize(
  f = t_student2,              # Passamos apenas o NOME da função
  interval = c(0, 10), 
  maximum = TRUE, 
  # A partir daqui, passamos os argumentos adicionais que a t_student2 precisa:
  m = m_estrela, 
  V = V_estrela, 
  a = a_estrela, 
  d = d_estrela
)

# 3. Extraindo o valor exato da moda
moda_da_funcao <- resultado$maximum

```

-   $E(µ|x) = m^* = 9.974$

-   $\text{Moda}(\mu|x) = 9.974$

-   $V(µ|x) = \frac{a^*V^*}{d^* − 2} = \frac{1801.805*0.002}{504.032 − 2} = 0.007$

**Cálculo da Média, Moda e Variância de** $σ^2|x$

```{r}
# Cálculo da media e variância de sigma2 
media_sig_post <- a_estrela/(d_estrela-2) 
var_sig_post <- 2*(a_estrela^2)/((d_estrela-4)*(d_estrela-2)^2)
```

-   $E(σ^2|x) = \frac{a^*}{d^* − 2} = \frac{1801.805}{504.032 − 2} = 3.589$

-   $\text{Moda}(\sigma^2|x) = \frac{d^*}{a^*+1} = \frac{504.032}{1801.805-1}=0.2798$

-   $V(σ^2|x) = \frac{2(a^*)^2}{(d^* − 2)^2(d^* − 4)} = \frac{2*1801.805^2}{(504.032 − 2)^2(504.032 − 4)} = 0.051$

**Resumo**

| Parâmetro | Distribuição a Posteriori                  | Média a Posteriori | Variância a Posteriori |
|---------------|----------------------------|---------------|---------------|
| $µ$       | t-Student(9.974, 1801.805, 0.002, 504.032) | $9.974$            | $0.007$                |
| $σ^2$     | Gama-Inversa(1801.805, 504.032)            | $3.589$            | $0.051$                |

**Análise gráfica da distribuição de** $µ|x$

```{r, warning = FALSE}
t_student2 <- function(x, m, V, a, d) {
  # Calculando tudo na escala logarítmica pois a e d sao muito grandes e aí vai para Infinito, gerando NAs
  log_t <- -0.5 * log(pi) + 
           lgamma(0.5 * d + 0.5) + 
           (0.5 * d) * log(a) - 
           lgamma(0.5 * d) - 
           0.5 * log(V) - 
           (0.5 * d + 0.5) * log(a + (1/V) * (x - m)^2)
  
  return(exp(log_t))
}

dados2 <- data.frame(
  x = seq(0, 20, by = 0.1)
)

dados2$y <- t_student2(dados2$x,m_estrela,V_estrela,a_estrela,d_estrela)

ggplot(dados2, aes(x = x, y = y)) +
  geom_line(color = "red", linewidth = 1.2) +  
  labs(
    title = "Densidade Distribuição a Posteriori de µ",
    x = "Valor",
    y = "Densidade"
  )



```

**Análise gráfica da distribuição de** $σ^2|x$

```{r, warning = FALSE}
library(invgamma)

ggplot() +
  xlim(0,10) +
  geom_function(fun = dinvgamma, args = list(a_estrela/2,d_estrela/2), size = 1, color = "blue") +
  labs(
    title = "Densidade da Distribuição a Posteriori de σ2",
    x = "Valor", 
    y = "Densidade"
  ) +
  tema
```

# Parte 2:

Considerando a amostra gerada em **(a)** e a distribuição a priori conjugada natural para $(µ,σ^2)$ em **(b)**

#### d) Encontre as expressões das funções densidades para $µ | σ^2,x$ e $σ^2 | µ,x$ (Isto é, das distribuições condicionais completas a posteriori.)

#### e) Implemente o Amostrador de Gibbs e obtenha amostras das distribuições a posterior para $µ$ e $σ^2$. Inicie as cadeias de dois valores inciais distintos, um bem próximo do valor real do parâmetro e outro bem longe. Faça uma análise da convergência das cadeias e da autocorrelação. Considere uma amostra com baixa correlação entre os valores gerados e compare a distribuição obtida usando este amostrador e a distribuição analítica obtida na Parte 1 (Compare os gráficos das distribuições, as médias, modas e variâncias.

#### f) Implemente o Metropolis-Hastings e obtenha amostras das distribuições a posterior para $µ$ e $σ^2$. Inicie as cadeias nos mesmos valores inciais considerados no item anterior. Faça uma análise da convergência das cadeias e da autocorrelação. Considere uma amostra com baixa correlação entre os valores gerados e Compare a distribuição obtida usando este amostrador e a distribuição analítica obtida na Parte 1 (Compare os gráficos das distribuições, as médias, modas e variâncias.

```{r}
metropolis <- function(n_total, burnin, n_cadeias, init, m, V, a, d) {
  
  log_postmu <- function(x, m, V, a, d) {
    # Usando log pq tava dando problema
    constante <- 0.5 * log(1/pi) + lgamma(0.5*d + 0.5) + (d/2)*log(a) - lgamma(d/2) - 0.5*log(V)
    nucleo <- (-0.5*d - 0.5) * log(a + V^(-1) * (x-m)^2)
    return(constante + nucleo)
  }
  
  post <- list()
  for(i in 1:n_cadeias){
    post[[i]] <- matrix(nrow = n_total, ncol = 2)
    colnames(post[[i]]) <- c("mu", "sigma")
    post[[i]][1, ] <- init[i, ]
  }
  
  for(i in 1:n_cadeias){
    for(j in 2:n_total){
      mu_atual <- post[[i]][j-1, 1]
      proposta_mu <- rnorm(1, mean = mu_atual, sd = sqrt(5))
      # Log pq tava dando problema com numero alto
      # Era P(novo) / P(antigo)
      log_razao_mu <- log_postmu(proposta_mu, m, V, a, d) - log_postmu(mu_atual, m, V, a, d)
      
      if (!is.na(log_razao_mu) && log(runif(1)) < log_razao_mu) {
        post[[i]][j, 1] <- proposta_mu
      } else {
        post[[i]][j, 1] <- mu_atual
      }
      
      sigma_atual <- post[[i]][j-1, 2]
      # Proposta de sigma é uma lognormal
      proposta_sigma <- rlnorm(1, meanlog = log(sigma_atual), sdlog = sqrt(5))
      
      log_prior_prop <- log(dinvgamma(proposta_sigma, rate = d, shape = a))
      log_prior_atual <- log(dinvgamma(sigma_atual, rate = d, shape = a))
      
      # log_razao = log(P(novo)) - log(P(velho)) + log(q_ratio)
      # Onde q_ratio para lognormal é (proposta_sigma / sigma_atual)
      log_razao_sigma <- log_prior_prop - log_prior_atual + log(proposta_sigma / sigma_atual)
      
      if (!is.na(log_razao_sigma) && log(runif(1)) < log_razao_sigma) {
        post[[i]][j, 2] <- proposta_sigma
      } else {
        post[[i]][j, 2] <- sigma_atual
      }
    }
  }

  if(burnin > 0 && burnin < n_total) {
    for(i in 1:n_cadeias) {
      post[[i]] <- post[[i]][-(1:burnin), ]
    }
  }
  
  return(post)
}
```

#### g) Os dois algoritmos forneceram boas aproximações da distribuição a posteriori exatas? Justifique.
