---
title: "Trabalho 1 - Inferência Estatística com Abordagem Bayesiana"
format: pdf
author: "Cecília Figueiredo Alves, Isabela Canuto Paiva, João Marcos Oliveira Neves, Júlia Luíza Costa de Toledo e Rodrigo Anastácio Silva e Pena"
date: 14/05/2026
editor: visual
---

# Parte 1:

#### a) Encontre um banco de dados em que a variável resposta $Y$ se relacione linearmente com $p$ covariáveis $X_1, \dots, X_p$, isto é,

$$Y_i = \beta_0 + \beta_1 X_1 + \cdots + \beta_p X_p + e_i\$$

## Banco de Dados Escolhido

Para este trabalho, foi selecionado o **Advertising Sales Dataset**, disponível na plataforma Kaggle. Esse banco de dados reúne informações sobre investimentos em publicidade em três diferentes canais de mídia — televisão (`TV`), rádio (`Radio`) e jornal (`Newspaper`) — e a variável resposta `Sales`, que representa o volume de vendas associado a esses investimentos.

O conjunto de dados é amplamente utilizado em estudos de regressão linear por apresentar uma estrutura simples, objetiva e adequada para investigar como diferentes estratégias de marketing influenciam o desempenho de vendas de uma empresa.

### Motivos para a escolha do banco de dados

A escolha desse banco foi motivada pelos seguintes fatores:

-   A variável resposta `Sales` é quantitativa contínua, sendo apropriada para modelagem por regressão linear;
-   As covariáveis `TV`, `Radio` e `Newspaper` são numéricas e representam fatores explicativos relevantes;
-   Existe plausibilidade prática e teórica de relação linear entre gastos com publicidade e vendas;
-   O conjunto possui organização clara, fácil interpretação e ampla utilização acadêmica;
-   É adequado para aplicação de métodos Bayesianos de regressão linear múltipla, permitindo interpretação estatística consistente.

#### Carregamento do Banco de Dados

```{r}
library(tidyverse)
library(nimble)
ads <- read.csv(file.choose())
y_values <- ads$Sales....
nomes <- c("X","TV","Radio","Jornal","Vendas")

X <- matrix(nrow = 200, ncol = 4)
X[,1] <- 1
X[,2] <- ads$TV.Ad.Budget....
X[,3] <- ads$Radio.Ad.Budget....
X[,4] <- ads$Newspaper.Ad.Budget....
  
names(ads) <- nomes
```

#### b) Apresente uma análise descritiva do banco de dados por meio de gráficos, medidas resumo, análise de correlação e identificação de possíveis outliers, com o objetivo de avaliar a associação entre a variável resposta $Y$ e cada uma das covariáveis explicativas.

### Correlação

```{r}
correlacoes <- cor(ads[, c("Vendas", "TV", "Radio", "Jornal")])
print(correlacoes)
```

A partir da Correlação de Pearson, conseguimos perceber que TV se correlaciona fortemente com Vendas, Radio se correlaciona de maneira moderada e Jornal tem uma correlação fraca (mas ainda presente)

### Gráficos de Dispersão

```{r}
library(ggplot2)
ggplot(ads, aes(x = TV, y = Vendas)) +
  geom_point() +
  geom_smooth(method = "lm", se = FALSE, color = "blue") +
  theme_minimal() +
  labs(title = "Relação: Investimento em TV vs Vendas")

ggplot(ads, aes(x = Radio, y = Vendas)) +
  geom_point() +
  geom_smooth(method = "lm", se = FALSE, color = "blue") +
  theme_minimal() +
  labs(title = "Relação: Investimento em Radio vs Vendas")

ggplot(ads, aes(x = Jornal, y = Vendas)) +
  geom_point() +
  geom_smooth(method = "lm", se = FALSE, color = "blue") +
  theme_minimal() +
  labs(title = "Relação: Investimento em Jornal vs Vendas")
```

Validando o resultado apresentado anteriormente na correlação, podemos ver que para Investimento em TV e Radio, a dispersão segue uma tendência linear a medida que as vendas aumentam (ficando também mais dispersos com o aumento da venda), já para o Investimento em Jornal, os dados não parecem seguir uma linha de maneira consistente.

### Boxplots

```{r}
ads %>% 
  select(TV, Radio, Jornal, Vendas) %>% 
  pivot_longer(cols = everything(), names_to = "Variavel", values_to = "Valor") %>% 
  ggplot(aes(x = Variavel, y = Valor)) +
  geom_boxplot(fill = "lightblue") +
  theme_minimal() +
  labs(title = "Boxplots das Variáveis (Busca por Outliers)")
```

A variável Jornal apresenta dois outliers com valores de investimento excepcionalmente altos em comparação ao restante da amostra. o investimento mediano em TV é consideravelmente maior do que nas outras variáveis, além de ter também o maior intervalo interquartílico, indicando alta variabilidade.

#### c) Apresente a função de verossimilhança do modelo, assumindo que os erros $e_i$ são independentes e identicamente distribuídos segundo uma distribuição Normal com média zero e variância $\sigma^2$, isto é,

$$e_i \sim N(0,\sigma^2), \quad i=1,\dots,n$$

### Função de Verossimilhança:

$$L(\boldsymbol{\beta}, \sigma^2 | \mathbf{y}, \mathbf{X}) = \prod_{i=1}^{n} \frac{1}{\sqrt{2\pi\sigma^2}} \exp\left( -\frac{1}{2\sigma^2} \left(y_i - (\beta_0 + \beta_1 x_{1i} + \beta_2 x_{2i} + \beta_3 x_{3i})\right)^2 \right)$$

# Parte 2:

#### d) Considere uma distribuição a priori conjugada natural para os parâmetros do modelo, assumindo que

$$\beta_i \mid \sigma^2 \sim Normal(m, V\sigma^2)$$

#### e que

$$\sigma^2 \sim Gama\text{-}Inversa(a,d)$$

#### Escolha os hiperparâmetros $a$, $d$, $m$ e $V$ de modo que representem apropriadamente o conhecimento a priori sobre os parâmetros do modelo.

```{r}
modelo_codigo <- nimbleCode({
  
  # --- Prioris ---
  for(j in 1:P_plus_1) {
    beta[j] ~ dnorm(mean = M[j], sd = sqrt(V[j] * sigma2))
  }
  sigma2 ~ dinvgamma(shape = a, scale = d)
  
  # --- Verossimilhança ---
  for (i in 1:N) {

    # inprod = Beta_i * X[,i]
    mu[i] <- inprod(beta[1:P_plus_1], X[i, 1:P_plus_1])
    y[i] ~ dnorm(mu[i], sd = sqrt(sigma2))
  }
  
})
```

## Escolha das distribuições a priori e dos hiperparâmetros

Para o modelo de regressão linear Bayesiano, foi adotada a priori conjugada natural, assumindo:

$$\beta_i \mid \sigma^2 \sim Normal(m, V\sigma^2), \quad i=0,1,\dots,p\$$

$$\sigma^2 \sim Gama\text{-}Inversa(a,d)\$$

A escolha dos hiperparâmetros foi feita de forma **pouco informativa**, permitindo que os dados observados tenham maior influência sobre a distribuição a posteriori do que crenças prévias muito restritivas.

### Justificativas das escolhas

-   **(m = 0)**:

Foi adotada média a priori igual a zero para todos os coeficientes, indicando ausência de conhecimento prévio específico sobre direção ou magnitude dos efeitos das covariáveis sobre as vendas.

-   **(V = 100\^2 = 10000)**:

Um valor elevado para a variância a priori torna a distribuição dos coeficientes bastante dispersa, caracterizando uma priori vaga (não informativa).

-   **(a = 0,001) e (d = 0,001)**:

Esses valores pequenos para a distribuição Gama-Inversa produzem uma priori difusa para a variância dos erros, apropriada quando não se possui informação prévia sólida sobre a variabilidade do modelo.

### Tabela resumo das prioris adotadas

| Parâmetro  | Distribuição a priori      | Hiperparâmetros escolhidos | Média a priori                                       | Variância a priori                                     |
|---------------|---------------|---------------|---------------|---------------|
| $\beta_0$  | $Normal(m, V\sigma^2)$     | $m=0,\; V=10000$           | $0$                                                  | $10000\sigma^2$                                        |
| $\beta_1$  | $Normal(m, V\sigma^2)$     | $m=0,\; V=10000$           | $0$                                                  | $10000\sigma^2$                                        |
| $\beta_2$  | $Normal(m, V\sigma^2)$     | $m=0,\; V=10000$           | $0$                                                  | $10000\sigma^2$                                        |
| $\beta_3$  | $Normal(m, V\sigma^2)$     | $m=0,\; V=10000$           | $0$                                                  | $10000\sigma^2$                                        |
| $\sigma^2$ | $Gama\text{-}Inversa(a,d)$ | $a=0{,}001,\; d=0{,}001$   | $\text{Não Informativa}$ <br> $\text{Priori Difusa}$ | $\text{Muito elevada}$ <br> $\text{Pouco informativa}$ |

#### e) Ajuste o modelo Bayesiano utilizando o pacote `Nimble`, considerando a distribuição a priori conjugada natural especificada no item (d), e obtenha a distribuição a posteriori dos parâmetros.

#### Determine, para cada parâmetro do modelo:

#### - a média a posteriori;

#### - a moda a posteriori;

#### - a variância a posteriori;

#### Além disso, obtenha um intervalo a posteriori com base nos percentis de ordem $2{,}5\%$ (limite inferior) e $97{,}5\%$ (limite superior).

#### Por fim, analise e interprete os resultados obtidos.

```{r}
modelo_constantes <- list(
  M = rep(0,4),
  P_plus_1 = 4,
  V = rep(100^2,4),
  a = 1/1000,
  d = 1/1000,
  N = length(y_values),
  X = X
)
```

```{r}
set.seed(28126)
modelo_inits <- list(
  inits1 = list(beta = runif(4,-10,10), sigma2 = 1),
  inits2 = list(beta = runif(4,-50,50), sigma2 = 99)
)

modelo_dados <- list(
  y = y_values
)

modelo <- nimbleModel(modelo_codigo, modelo_constantes, modelo_dados, modelo_inits)

modelo$getNodeNames()

MCMCconf <- configureMCMC(modelo)

MCMCconf$addMonitors("beta") 

# Se quiser conferir o que ele vai salvar, rode:
MCMCconf$getMonitors() 
# A saída deve mostrar "beta" e "sigma2"

# Daqui para baixo o código continua igual:
modelo_MCMC <- buildMCMC(MCMCconf)
Cmodelo <- compileNimble(modelo)
Cmodelo_MCMC <- compileNimble(modelo_MCMC, project = modelo)

modelo_res <- runMCMC(Cmodelo_MCMC, niter = 10000,
                      inits = modelo_inits,
                      samplesAsCodaMCMC = TRUE,
                      setSeed = c(2312312*1,123332*2),
                      nchains=2,
                      nburnin=0)
```

```{r}
summary(modelo_res)
```

```{r}
posterior_mode <- function(x){
  d <- density(x)
  d$x[which.max(d$y)]
}

amostras <- as.matrix(modelo_res)

modas <- apply(amostras, 2, posterior_mode)
modas
```

```{r}
variancias <- apply(amostras, 2, var)
variancias
```

```{r}
intervalos <- apply(amostras, 2, quantile, probs = c(0.025, 0.975))
intervalos
```

```{r}
medias <- colMeans(amostras)

resultado_posterior <- data.frame(
  Parametro = colnames(amostras),
  Media = medias,
  Moda = modas,
  Variancia = variancias,
  LI_2.5 = intervalos[1,],
  LS_97.5 = intervalos[2,]
)

resultado_posterior
```

### Resumo da distribuição a posteriori dos parâmetros

| Parâmetro  | Média a posteriori | Moda a posteriori | Variância a posteriori | LI (2,5%)   | LS (97,5%) |
|------------|------------|------------|------------|------------|------------|
| $\beta_0$  | 2.945575879        | 2.9535536568      | 9.613677e-02           | 2.33966872  | 3.56194445 |
| $\beta_1$  | 0.045749929        | 0.0455893516      | 1.887501e-06           | 0.04303955  | 0.04839467 |
| $\beta_2$  | 0.188364488        | 0.1904802205      | 7.551470e-05           | 0.17114260  | 0.20519452 |
| $\beta_3$  | -0.001029252       | -0.0005671229     | 3.422312e-05           | -0.01267426 | 0.01028797 |
| $\sigma^2$ | 2.816054885        | 2.7616979073      | 8.187717e-02           | 2.31666109  | 3.43587748 |

### Análise e interpretação dos resultados

-   **Intercepto (**$\beta_0$):

    O valor médio a posteriori de aproximadamente 2,95 representa a estimativa base de vendas quando os investimentos em publicidade são iguais a zero.

-   **TV (**$\beta_1$):

    O coeficiente associado ao investimento em TV é positivo, com média a posteriori de aproximadamente 0,0457 e intervalo de credibilidade totalmente positivo. Isso sugere forte evidência de que maiores investimentos em TV aumentam as vendas esperadas.

-   **Rádio (**$\beta_2$):

    Também apresenta efeito positivo relevante, com média a posteriori de aproximadamente 0,1884 e intervalo totalmente acima de zero, indicando associação positiva entre investimento em rádio e vendas.

-   **Jornal (**$\beta_3$):

    O intervalo de credibilidade inclui o zero, sugerindo ausência de evidência estatística suficiente para afirmar que o investimento em jornal possui efeito significativo sobre as vendas.

-   **Variância dos erros (**$\sigma^2$):

    A estimativa posterior sugere variabilidade moderada dos resíduos, com média em torno de 2,82.

### Conclusão

Os resultados Bayesianos indicam que os investimentos em **TV** e **Rádio** são relevantes para explicar a variável resposta `Sales`, enquanto o investimento em **Jornal** não apresenta evidência clara de contribuição significativa. As distribuições a posteriori mostram estabilidade entre média e moda, sugerindo boa convergência e consistência das estimativas obtidas via MCMC.

#### f) Obtenha as estimativas de mínimos quadrados para todos os parâmetros do modelo

```{r}
mod <- lm(Vendas ~ 1 + TV + Radio + Jornal,ads)
summary(mod)
```

#### g) Analise e compare os resultados obtidos usando os métodos clássico (item (f) ) e Bayesiano (item (e) )

#### h) Construa uma distribuição a priori conjugada natural para cada parâmetro assumindo que suas médias a priori sejam as estimativas de mínimos quadrados obtidas. Ajuste o modelo com esta nova informação a priori e compare os resultados a posteriori com os resultados obtidos no item (e). Conclua.

## Apêndice A — Diagnóstico de convergência das cadeias MCMC

```{r}
plot(modelo_res)

df_cadeia1 <- as.data.frame(modelo_res[[1]])
df_cadeia2 <- as.data.frame(modelo_res[[2]])

ggplot() +
  geom_line(data = df_cadeia1, aes(y = `beta[1]`, x = 1:9000)) +
  geom_line(data = df_cadeia2, aes(y = `beta[1]`, x = 1:9000), color = 'red') +
  labs(x = 'Iteração', y = expression(beta[1])) +
  scale_x_continuous(breaks = seq(0, 10000, by = 1000)) +
  theme_bw()

modelo_res[[1]] %>% 
  ggplot()+
  geom_line(aes(y = sigma2, x = 1:9000))+
  geom_line(aes(y = sigma2, x = 1:9000),
            data = modelo_res[[2]], color = 'red')+
  labs(x = 'iteração')+
  scale_x_continuous(breaks = seq(0,10000,by=1000))+
  theme_bw()
```
